臺灣高等法院臺中分院民事判決　　　九十年度重上字第九三號
　　上　訴　人　丙○○
　　送達代收人　陳由銓律師
　　被　上訴人　乙○○
　　訴訟代理人　甲○○
右當事人間請求分割共有物事件，上訴人對於中華民國九十年五月三十一日臺灣苗栗
地方法院八十九年度訴字第二六五號第一審判決提起上訴，本院判決如左：
　　　主　　　文
原判決廢棄。
兩造共有坐落苗栗縣通霄鎮○里○段○○○段第一一三地號土地，地目旱，面積七一
五０平方公尺，准予分割，分割方法如後附實測圖說所示，Ａ部分面積零點貳肆壹伍
公頃分歸上訴人取得；Ｂ部分面積零點肆柒參伍公頃分歸被上訴人取得。
第一、二審訴訟費用由上訴人負擔七一五０分之二四一五，餘由被上訴人負擔。
　 　 事實及理由
一、本件被上訴人起訴主張：坐落苗栗縣通霄鎮○里○段○○○段第一一三地號土地
　　為兩造所共有，被上訴人之應有部分為八０六三０分之五三四００，上訴人之應
　　有部分為八０六三０分之二七二三０，兩造就系爭土地並無不能分割之特約，該
　　土地亦無不能分割之情形，惟就分割方法無法達成協議，爰依法請求予以裁判分
　　割；且系爭土地與同段第一一五號土地，於民國（下同）四十六年間由被上訴人
　　及訴外人張朱並慶共同購買，並立有字據約定就系爭土地由被上訴人使用東側，
　　張朱並慶使用西側，嗣上訴人輾轉買得原由張朱並慶原應有部分，其自應受前開
　　分管協議之拘束；另上訴人曾將其管領之系爭土地西側部分供他人傾倒廢棄物，
　　故請求以原判決如苗栗縣通霄地政事務所中華民國八十九年八月十五日實測圖所
　　示方案分割等語。
二、上訴人固同意就系爭土地予以分割，惟反對被上訴人所提分割方案，主張依原判
　　決所採分割方法有欠允當並顯失公平，而請求依如苗栗縣通霄地政事務所八十九
　　年十二月十八日實測圖所示方案，或依苗栗縣通霄地政事務所九十一年五月三十
　　一日之實測圖所示方案，按兩造持分比例分割較為公平等語。
三、查，系爭土地為兩造所共有，被上訴人之應有部分為八０六三０分之五三四００
    ，上訴人之應有部分為八０六三０分之二七二三０，且共有人間無不分割之特約
    ，該地亦無因使用目的而有不能分割之情形，復無法就分割方法達成協議等情，
    業據被上訴人提出土地登記簿謄本、地籍圖等為証，且為上訴人所不爭執，自堪
    信為真實。被上訴人依民法第八百二十三條第一項之規定，訴請分割系爭共有土
    地，自屬正當，應予准許。
四、茲應審究者，乃系爭共有土地之分割方法。經查，系爭土地之為一東西向之空地
    ，東側及北側緊臨兩造與訴外人共有之同段一一號土地，該一一一號地形狹長，
    其東側即前半部係臨上訴人與被上訴人之子共有之同段一一六號土地、四線道縱
    貫省道及約六公尺寬之道路，該處地上散置有貨櫃、拖板車，均為被上訴人出租
    予訴外人使用外，餘均為空地，西側土地即後半部之裡地目前雜草叢生；系爭土
    地之西側與同段一四九號土地即五福國小相鄰，但高低落差達二至三公尺，故於
    系爭土地與五福國小間有二至三公尺高之駁崁，及一端以階梯連接。系爭土地之
    南側一邊臨訴外人李呂麗月所有之同段一一四號地，一邊臨被上訴人所有之同段
    一一七號地，此業經原審及本院勘驗現場屬實，有勘驗筆錄、地籍圖及照片等可
    稽（見本院卷第五十六頁、第八十八至九十頁，原審卷第九十四至九十六頁、九
    十九至一百零二頁）。如依原審判決即被上訴人所主張之分割方案，則上訴人分
    得之Ａ地東側為同段一一五號地，對外僅能以西側之階梯進入五福國小所有之一
    四九號土地，五福國小所有之一四九號地並非供公眾通行之用，且兩者間落差既
    達二至三公尺，而以老舊之石階梯連絡，有被上訴人所提出之照片附本院証物袋
　　可參，既非可通行任何種類之車輛，對面積達０、二四一五公頃之上訴人而言，
　　亦非適宜之連絡；另原審判決分割方案Ａ部分北側之同段一一一號土地，亦屬兩
　　造與訴外人共有之私有地，現狀亦非為通路，非上訴人所得通行，則原審判決分
　　割方案所示Ａ部分，將無通路，而成為袋地。被上訴人於原審雖陳稱：倘因該分
　　割方案而造成上訴人取得西側部分土地成為袋地，伊願提供道路予上訴人通行云
　　云，惟未具体表明其欲提供何筆土地，其所稱，自不足取信。況依民法第七百八
　　十九條規定，原判決分割方案將上訴人須通行被上訴人分得之Ｂ部分土地，此非
　　被上訴人之意願。再者，原判決分割方案之Ｂ部分乃為面臨縱貫線省道，而西側
　　之Ａ部分，即為四面無路可通之袋地，復經被上訴人所有同段一一七號土地之承
　　租人林聖哲倒置有害廢棄物於其上，已經林聖哲於刑事案件偵查中供述明確，有
　　調閱之台灣苗栗地方法院檢察署八十九年度偵字第二二五一號、八十八年度他字
　　第五八一號、八十九年度偵字第二六一二號卷可按。是原判決分割方案之Ａ、Ｂ
　　二地價值差異甚鉅，則該分割方案顯有違公平原則。是原判決之分割之案，顯然
　　未當。
五、至被上訴人雖稱，伊與上訴人之前手張朱並慶就系爭土地訂有分管契約，約定被
    上訴人占用東側，張朱並慶占用西側，張朱並慶並補貼被上訴人二厘地，顯見當
    時西側之土地價值較高，西側今日之價值係被上訴人自行改良之結果；且依最高
    法院四十八年度台上字第一０六五號判例，上訴人於買受時既已知所買受之系爭
    共有地有分管契約存在，自應受該分管契約之拘束等語。惟按最高法院四十八年
    度台上字第一０六五號判例，認為「共有人於與其他共有人訂立共有物分割或分
    管之特約後，縱將其應有部分讓與第三人，其分割或分管契約，對於受讓人仍繼
    續存在」，就維持法律秩序之安定性而言，固有其必要，惟應有部分之受讓人若
    不知悉有分管契約，亦無可得而知之情形，受讓人仍受讓與人所訂立分管契約之
    拘東，有使善意第三人受不測損害之虞，與憲法保障人民財產權之意旨有違，首
    開判例在此範圍內，嗣不再援用。亦經司法院大法官會議釋字第三四九號解釋著
    有明文。顯見於受讓人知悉或可得知悉分管或分割契約時，始受拘束。本件上訴
    人既否認其知悉被上訴人與其前手就系爭土地有分管契約，自應由被上訴人舉証
    証明上訴人知悉之情事。而上訴人於原審九十年五月十八日庭訊中雖稱：當時前
    手是使用西側，有告訴我該筆土地是共有地，伊在買之前有去看過，當時被上訴
    人是在東側種植等語，核其所言，均係陳述使用狀態，而非知悉被上訴人與伊前
    手有何分管之合意；再參以上訴人於八十九年十月二十日刑事案件偵查中即表示
    ，伊不知有分管契約（見台灣苗栗地方法院八十九年度偵字第二二五一號偵查卷
    第八十九年十月二十日訊問筆錄）等情。自難認上訴人知悉被上訴人與伊前手之
    分管契約。揆諸前揭說明，自不得以該分管契約拘束上訴人。況上訴人之前手縱
    與被上訴人間就系爭土地存有分管協議，亦僅係就共有物之管理定暫時之狀態而
    已，不能據以認為共有人有俟共有物分割時，仍按該分管位置分割之合意，法院
    自不受該分管契約或使用同意約定之拘束。即共有物未分割前，各共有人實際上
    劃定範圍使用共有物者，屬分管之性質，與共有物之分割不同；是退而言之，縱
    本件上訴人知悉或可得知悉被上訴人與伊之前手就系爭土地訂有分管契約，本院
    所定之分割方案亦不必以該分管契約內容為訂分割方案惟一之標準。另被上訴人
    指稱其投資改善系爭土地之東側一節，亦為上訴人所否認，其復未舉証以實其說
    ，難認所主張為可取。從而，分割共有物之判決非以分管契約為決定分割方法之
    準據，被上訴人前述所稱，自不足取信。
六、又查，如依上訴人所主張之苗栗縣通霄地政事務所八十九年十二月十八日實測圖
    所示方案分割，則因相鄰之同段一一五號土地亦為上訴人所有，分割後，上訴人
    將取得大部分較面臨省道之地，且與一一五號地連接成一完整方正之土地，其經
    濟價值大增，被上訴人所分得部分將有較大部分為價值較低之裡地，亦有違公平
    原則。故上開方案亦非適當之方法。另系爭土地之南側則接臨被上訴人所有同段
    一一七號土地，上訴人所有之同段一一五號土地則位於系爭土地中段之北側；系
    爭土地東側之同段一一六號因分割使該地北側四五五平方公尺部分，分歸上訴人
    所有，另南側八九二平方公尺則分歸被上訴人之子即本件訴訟代理人取得，有台
    灣苗栗地方法院八十九年度訴字第三０一號和解筆錄附卷足按，如依判決附圖所
    示Ａ部分分歸上訴人所有，可使其就所有同段一一五號及一一六號北側土地合併
    為一整体使用，上訴人亦可經由其分得同段一一六號土地之一部通往道路，使分
    得之地不致成為袋地（如上訴人九十一年十月八日書狀附圖二所示）；而就判決
    附圖Ｂ部分分歸被上訴人，亦可使被上訴人就分得部分與其所有同段一一七號土
    地一併整体使用，使二共有人之土地均提高土地之利用與經濟價值，而使系爭土
    地之裡地（西側部分）與面臨道路之表地（東側部分），兩造均得有相當之分配
    ，符合上訴人對分割線之意願；被上訴人分得部分之土地，其接臨道路之寬度，
    對其亦甚有利，而非如原判決分割方案所示僅使被上訴人享有較臨近省道之高價
    值之東側土地，自較公平。是本院審酌系爭土地現況、臨近交通情狀、出入孔道
    、地形、地勢、使用效益、發展性及土地之整体利用等上開一切情況，自以判決
    附圖所示方案，較能兼顧各共有人之利益。即以判決附圖所示之分割方案，其中
    編號Ａ部分面積零點貳肆壹伍公頃分歸上訴人取得，其中編號Ｂ部分面積零點肆
    柒參伍公頃分歸被上訴人取得。綜上所述，原判決所採之分割方法尚欠允洽，上
    訴意旨指摘原判決不當，求予廢棄，為有理由，應由本院將原判決廢棄，改判如
    主文第二項所示。
七、本件係共有土地之分割爭議，上訴人之行為按當時訴訟程度，係為伸張或防衛權
    利所必要，是本件訴訟費用應有民事訴訟法第八十一條第二款規定之適用，應由
    兩造各依其應有部分比例分擔。
八、據上論結，本件上訴為有理由，依民事訴訟法第四百五十條、第七十八條、第八
    十一條第二款、第八十五條第一項但書，判決如主文。
中　　　華　　　民　　　國　　九十一　　年　　　十　　　月　　 三十　　 日
~B1民事第六庭審判長法　官　吳火川
~B2　　　　　　　　法　官　饒鴻鵬
~B3　　　　　　　　法　官　吳惠郁
右為正本係照原本作成。
如對本判決上訴，須於收受判決送達後二十日內向本院提出上訴書狀，其未表明上訴
理由者，應於提出上訴後二十日內向本院提出上訴理由書（須按他造人數附具繕本）
，並繳納送達用雙掛號郵票拾份（每份拾肆元）。
上訴時應提出委任律師或具有律師資格之人之委任狀；委任有律師資格者，另應附具
律師及格證書及釋明委任人與受任人有民事訴訟法第四百六十六條之一第一項但書或
第二項（詳附註）所定關係之釋明文書影本。
~B 　 　　　　　　書記官　柯孟伶
中　　　華　　　民　　　國　　九十一　　年　　　十　　　月　　三十一　　日
附註：
民事訴訟法第四百六十六條之一（第一項、第二項）
對於第二審判決上訴，上訴人應委任律師為訴訟代理人。但上訴人或其法定代理人具
有律師資格者，不在此限。
上訴人之配偶、三親等內之血親、二親等內之姻親，或上訴人為法人、中央或地方機
關時，其所屬專任人員具有律師資格並經法院認為適當者，亦得為第三審訴訟代理人
。
                                                                        Ｈ
